【裁判字號】    92,判,1696
【裁判日期】    921204
【裁判案由】    贈與稅
【裁判全文】
最  高  行  政  法  院  判  決                  九十二年度判字第一六九六號
    再 審原 告  乙○○
    訴訟代理人  甲○○
    再 審被 告  財政部臺灣省中區國稅局
    代  表  人  許虞哲
右當事人間因贈與稅事件，再審原告對於本院中華民國九十一年九月十九日九十一年
度判字第一七○六號判決，提起再審之訴，本院判決如左：
    主  文
再審之訴駁回。
再審訴訟費用由再審原告負擔。
    事  實
緣再審原告之子陳永芳因年紀輕而有巨額利息所得，案經再審被告列為選查案件而查
獲再審原告於民國八十一年三月六日，出資新臺幣（下同）六八、○○○、○○○元
為其子陳永芳、陳永宗購置土地，依行為時遺產及贈與稅法第五條第三款規定，應以
贈與論核課贈與稅，再審被告乃依規定通知其依限補報贈與稅，再審原告雖依限提出
申報，惟僅申報贈與金額二六、○○○、○○○元，尚短報贈與金額四二、○○○、
○○○元，涉嫌短漏贈與稅。又再審原告於八十一年十月十九日將其存款五○○、○
○○元轉存其子陳永芳之定期存款，惟再審原告亦未依法辦理申報，案經再審被告查
獲，核定其八十一年度贈與總額為六八、五○○、○○○元，並審理違章成立，處所
漏稅額一倍罰鍰計二○、一一五、○○○元，再審原告不服，爰就贈與總額及罰鍰部
分，申經復查結果，未獲變更，提起訴願決定亦遭駁回，提起行政訴訟，經臺中高等
行政法院駁回，提起上訴，亦經本院九十一年度判字第一七○六號判決駁回上訴，再
審原告仍不服，遂提起再審之訴，茲摘兩造訴辯意旨於次：
再審原告起訴意旨略謂：一、遺產及贈與稅法第五條第三款修法係採用「溯及性法律
」概念，即對「現行法律規定不清楚或紊亂的現象，立法者藉由溯及性法律加以整理
清除。將遺產及贈與稅法第五條第三款規定不清楚及適用紊亂現象加以明確規定，貫
徹修法前有關贈與財產價值之計算依遺產及贈與稅法第十條土地按公告現值計算。此
理論係由德國聯邦憲政法院歷年來裁判所發展理論，從立法審議過程及財政部六十五
年三月五日台財稅第三一三八一號函及財政部六十四年十月二日台財稅第三七一二三
號函可清楚知悉，此次修法並非法律之創新規定，而係溯及性法律，應無原判決所稱
實體從舊之適用，原判決有行政訴訟法第二百七十三條第一款適用法規顯有錯誤情形
，爰依法提再審之訴。二、憲法第十九條規定「人民有依法律納稅之義務」，另依中
央法規標準法第五條第二款「關於人民權利義務者，應以法律訂之。」中央法規標準
法第十六條：「法規對其他法規所規定之同一事項而為特別規定者，應優先適用之。
其他法規修正後，仍應優先適用。」稅捐稽徵法第一條：「稅捐之稽徵，依本法之規
定；本法未規定者，依其他有關法律之規定。」同法第一條之一：「財政部依本法或
稅法所發布之解釋函令，對於據以申請之案件發生效力。但有利於納稅義務人者，對
於尚未核課確定之案件適用之。」遺產及贈與稅法第四條：「本法所稱財產，指動產
、不動產及一切有財產價值之權利。」第五條第三款：「以自己之資金，無償為他人
購置財產者，其資金。但該財產為不動產者，其不動產。」第十條：「遺產及贈與財
產價值之計算，以被繼承人死亡時或贈與人贈與時之時價為準，．．．所稱時價，土
地以公告土地現值或評定標準價格為準，房屋以評定標準價格為準。」稅捐稽徵法第
四十八條之三：「納稅義務人違反本法或稅法之規定，適用裁處時之法律。但裁處前
之法律有利於納稅義務人者，適用最有利於納稅義務人之法律。」上開法條所稱之「
裁處」，依修正理由說明，包括訴願、再訴願及行政訴訟之決定或判決。準此，稅捐
稽徵法第四十八條之三修正公布生效時仍復查、訴願、再訴願及行政訴訟中，尚未裁
罰確定之案件均有該條之適用。此一從新從優原則，亦為中央法規標準法第十八條所
明示。蓋新法既新近由立法機關所制定通過，則更接近民意更能反應現時社會需求，
對人民之財產自由保護更周延。本院八十七年度判字第一八一三號判決：「稅捐稽徵
法從新從輕規定，於尚未裁處確定之案件，包括本稅及罰鍰，均有其適用。」，本院
八十五年度判字第二二八七號判決：「稅捐稽徵法從新從輕條文中並未規定侷限於罰
鍰法條，自應解釋包括本稅在內。」另本院八十五年度判字第二八六二號判決：「．
．．本件再審被告以再審原告所漏報之遺產係供公眾通行數十年之道路土地為兩造所
不爭執。是依現行遺產及贈與稅法第十六條第十二款規定既不列入遺產總額，則依前
揭修正稅捐稽徵法第四十八條之三從新從輕之原則，自應認再審原告等並無漏報或短
報情事，且縱依行為時同法規定，似亦難認有漏報、短報之故意或過失，而不得依行
為時遺產及贈與稅法第四十五條規定加以處罰」。又「行政行為，應受法律及一般法
律原則拘束。」「行政行為，應以誠實信用之方法為之，並應保護人民正當合理之信
賴。」「行政機關就該管行政程序，應於當事人有利及不利之情形，一律注意。」行
政程序法第四、八、九條分別定有明文。另基於憲法第二十三條及其導出之信賴保護
理念，並不意味凡溯及既往之法規均違反憲法第二十三條而違憲，而須基本上利益衡
量。一方面對信賴之保護，另一方面為溯及效力法規之立法目的，二者須知權衡。關
於「溯及性法律」的合憲性問題，首應指出者，乃法律所溯及的事實，如有利於人民
者，通常為憲法所不禁。司法院釋字第一四二號解釋理由書：「查營業稅法第四十一
條：「營利事業匿報營業額逃漏營業稅，於事實發生之日起五年內未經發現者，以後
不得再行課徵」之規定，係民國五十四年十二月三十日修正舊營業稅法全文時所增訂
，從而逃稅事實發生在該法條增訂以前者，因行為當時施行之營業稅法無課徵期間之
限制，故無論經過時間之久暫均得課徵，而逃稅事實發生在該法條增訂以後者，則依
該法條規定於事實發生之日起五年內未經發現者，以後即不得再行課徵，是在該法修
正公布施行之日以前雖逃漏多年未經發現之營業額仍須課徵，而在該法修正公布施行
之日以後，雖逃漏僅五年未經發現之營業額反不得課徵，既屬有失公平，與增訂該第
四十一條之立法精神亦有未符，因此營利事業匿報營業額逃漏營業稅之事實發生在民
國五十四年十二月三十日修正全文公布施行之營業稅法生效日以前者，乃宜自該日起
算，五年以內未經發現者，以後即不得再行課徵，以期平允。」此一解釋所涉營業稅
法第四十一條「不得再行課徵」的規定，即屬有利於人民的規定。增修的營業稅法第
四十一條的適用，並未設有溯及既往規定，其之所以溯及既往，係透過「司法解釋」
所致。三、再審原告依申報時法律誠實申報應無逃漏稅：再審原告於八十一年三月為
其子購置土地，再審被告依遺產及贈與稅法第五條第三款規定以贈與論，並依核課程
序，通知再審原告於送達後十日內申報贈與稅。再審原告依限於八十四年八月二十一
日申報，按申報時遺產及贈與稅法第四條：「本法稱財產，指動產、不動產及其他一
切有財產價值之權利。」、第五條第三款：「以自己之資金，無償為他人購置財產者
，其資金。但該財產為不動產者，其不動產。」及第十條：「遺產及贈與財產價值之
計算，以被繼承人死亡時或贈與人贈與時之時價為準；．．．本條修正前發生死亡事
實或贈與行為之案件，於本條修正公布生效日尚未核課或尚未核課確定者，其估價適
用前項規定辦理。所稱時價，土地以公告現值或評定標準價格為準，房屋以評定標準
價格為準。」相關條文之規定及再審被告印製之贈與稅申報書及申報書說明，申報贈
與稅，土地依土地公告現值申報贈與之六筆土地，申報贈與總額為新臺幣二千六百萬
元。再審被告於八十五年二月十七日依遺產及贈與稅法第五條第三款前段，依支付土
地價金六千八百萬元，認定短漏贈與總額四千二百萬元，核課贈與稅二七、九九六、
二五○元，並裁罰二○、一一五、○○○元，認事用法顯有違誤。四、經查遺產及贈
與稅法第五條第三款於八十四年一月十三日總統命令公布修正，該條款係溯及性法律
規範，澄清法律真意，具向前規範效力，非法律創新，故不適用「實體從舊原則」：
本案係為子購置之土地，贈與標的為土地，非為資金，因受贈人取得贈與之財產為土
地，按行為時遺產及贈與稅法第一章總則第四條：「本法稱財產，指動產、不動產及
其他一切有財產價值之權利。」、第五條第三款：「以自己之資金，無償為他人購置
財產者，其資金。」第十條：「遺產及贈與財產價值之計算，以被繼承人死亡或贈與
人贈與時之時價為準；．．．第一項所稱時價土地以公告土地現值或評定標準價格為
準．．．。」遺產及贈與稅法第五條：財產之移動具有左列各款情形之一者，以贈與
論，依本法規定，課徵贈與稅。遺產及贈與稅法第五條係規範擬制贈與（視同贈與）
之條件，而遺產及贈與財產價值之計算係依第十條特別規定，依中央法規標準法第十
六條：「法規對其他法規所規定同一事項為特別規定者，應優先適用之。」足證遺產
及贈與稅法第十條規定乃「明示其一者，即認定為排除其他」之法理，有關贈與財產
價值之計算，土地應按公告現值之規定應優先適用。另依憲法第十九條規定，人民有
依法律納稅義務，固係指人民有依據法律所定之納稅主體、稅目、稅率、納稅方法及
納稅期間等項而負納稅義務之意，然課人民以繳納租稅之法律於適用時，該法律所定
之事項若權利義務相關連者，本於法律適用之整體性及權利義務之平衡，當不得任意
割裂適用，此為司法院釋字第三八五號解釋明示。財政部六十五年三月五日台財稅第
三一三八一號函及財政部六十四年十月二日台財稅第三七一二三號函：「個人以未成
年人名義承買土地，依法應視為對未成年人之贈與，對該項贈與土地價格之核估，應
以該次移轉申報土地增值稅時之土地公告現值為準。．．．」土地價值計算皆可按公
告現值。足證遺產及贈與稅法第五條第三款規定，若購置之財產為動產及其他有財產
價值之權利者，即為其支付價金，若購置之財產為不動產者，應依遺產及贈與稅法第
十條規定，土地價值之計算按「公告現值計算」之特別規定，在土地稅法有關土地增
值稅之計算及遺產及贈與稅法有關贈與土地之計算，均採公告現值而非時價或支付價
金係無庸置疑，此乃稅法有關土地價值之評定，一貫均以土地公告現值為評定標準價
格，不管其時價或支付價金。此一精神，財政部於民國六十二年二月六日公布遺產及
贈與稅法實施後於財政部六十四年十月二日台財稅第三七一二三號函及六十五年三月
五日台財稅第三一三八一號函所明示，再審被告及臺中高等法院原判決稱「上開函釋
並未收錄於財政部編印之遺產及贈與稅法令彙編八十六年版內，核係個案之見解，又
依財政部八十六年八月七日台財稅第八六一○八一八七七號函文，凡未編入其內者，
自八十六年九月一日起，非經重行核定，一律不再援引適用。且上開函釋亦牴觸行為
時遺產及贈與稅法第五條第三款之規定，並無適用之餘地」。經查其所以未再收錄於
八十六年版之法令彙編內，乃遺贈稅法八十四年一月十三日為避免爭議，已修法經總
統命令公布增列但書，有關遺贈稅法第五條第三款：「以自己之資金，無償為他人購
置財產者其資金，但該財產為不動產者其不動產。」自此之後以自己之資金無償為他
人購置土地，財政部均按土地公告現值評定贈與財產之價值，故六十四年及六十五年
函釋當然不再列入財政部所編之稅法彙編內，故再審被告及高等行政法院原判決以上
開函釋未納入八十六年版法令彙編來否定立法精神及八十四年修法前之案件顯欠妥當
。且依稅捐稽徵法第一條之一：「財政部依本法或稅法所發布之解釋函令，對於據以
申請之案件發生效力。但有利於納稅義務人者，對於尚未核課確定之案件適用之。」
上開函釋自始即為稽徵機關所遵循，亦為人民所信賴。五、本次立法院修法及所作附
帶決議，係溯及性法律規範，具向前規範效力，非法律創新，不適用實體從舊原則：
由於再審被告為稅收目的捨六十二年遺贈稅法之立法精神及六十四年及六十五年函釋
對遺贈稅法第五條第三款有關贈與土地財產價值之計算，主張改按支付價金核課，造
成甚多爭論與爭訟，在原本規範自始帶有許多難以解決之解釋問題致法律存有矛盾時
，嗣後制定溯及性法律，自得以溯及當時不明狀態。在八十四年一月十三日修法前，
曾發生李前總統為孫女購置不動產事件，究應以支付價金或土地公告現值計算，爭論
不休，財政部稱李前總統以自己名義購買不動產，再將其轉贈孫女，則其贈與標的為
不動產，以土地公告現值計算其價值於法並無不合。若直接以孫女名義購置不動產，
即應以其時價即支付價金，對贈與之標的一樣均為土地，受贈人取得財產均為土地，
何以為有兩種標準，就租稅公平性何在？足證財政部捨民國六十二年遺贈稅立法精神
及六十四年及六十五年財政部解釋函令，認事用法顯有違誤。上開爭議及爭訟層出不
窮，為使法律規定更明確、更公平，避免爭議，修法前遺贈稅法第四條即規定「本法
所稱財產指動產及不動產及一切有財產價值之權利」，第五條第三款「以自己之資金
無償為他人購置財產者，其資金」第十條：「遺產及贈與財產價值之計算，以被繼承
人死亡時或贈與人贈與時之時價為準；．．．所稱時價，土地以公告土地現值或評定
標準價格為準，房屋以評定標準價格為準。」因在執法時常發生爭議，為使法律規定
精神更清晰明確，乃於八十四年一月十三日修法經總統命令公布，為闡明原條文立法
精神，增列但書「以自己之資金無償為他人購置財產者，其資金，但該財產為不動產
，其不動產」。由立法院院會紀錄可見，遺贈稅法第五條第三款增列但書「但該財產
為不動產，為該不動產」，而財產價值不動產之計算依第十條規定：「土地以公告土
地現值或評定標準價格為準。」乃是使第五條第三款之適用更清晰明確，事實上未修
法前，依遺贈稅法第四條稱「財產指動產及不動產」，第五條：「以自己資金為他人
購置財產者其資金。」第十條：「遺產及贈與財產價值之計算．．．土地以公告土地
價值或評定標準價格為準。」修法前贈與標的為不動產即應依第十條贈與財產價值之
計算，土地以公告現值為準，已甚明確，與其說是修法，倒不如說是避免爭議爭訟，
將第五條第三款修補，使其更明確，即使不修法，依民國六十二年公布之遺贈稅立法
精神及六十四年及六十五年財政部解釋函令，亦應依公告現值計算贈與土地之贈與額
，絕非以資金。衡之六十二年遺產及贈與稅法第四條、第五條、第十條及財政部六十
四年及六十五年解釋函令，及八十四年一月十三日遺產及贈與稅法修法之立法精神，
贈與財產為土地，其評價即應依土地公告現值，而非其支付價金，已甚明確。遺產及
贈與稅法第五條第三款在立法院修法之審議過程，乃對稽徵機關為達稅收目的捨原立
法精神及財政部解釋函令，對土地不按第十條公告現值評價所造成稽徵實務困擾，乃
修訂遺產及贈與稅法第五條「視同贈與」第三款之規定「以自己之資金為他人購置財
產者，其資金。但該財產為不動產，其不動產。」修訂增列後段「但該財產為不動產
者，其不動產」；主要目的是要接續第十條：「遺產及贈與財產價值之計算，以被繼
承人死亡時或贈與人贈與時之時價為準。．．．第一項所稱時價，土地以公告現值或
評定標準價格為準，房屋以評定標準價格為準。」避免適用時發生混淆。且於修法通
過附帶決議：「一、國稅局查核贈與稅時針對贈與標的物：(一)房屋部分應以政府核定
之造價為贈與金額，(二)土地部分應以向地政機關申報之公告現值為贈與金額，以符合
公平原則。」從「法律溯及既往」概念意涵；應指法律規定「向前」發生規範效力而
言，本次修法應是「混淆不清規範之回溯連結」也就是修法將法律效果連結到公布前
之既存事實，並非新的法律規範，溯及性法律是將混淆的法律規範予以明確界定，故
遺贈稅法第五條第三款之適用應無「實體從舊原則」之適用。且修法通過附帶決議應
具溯及性之法律效力，對於混淆不清，尚未確定案件應具適用效力，故應不適用「實
體從舊原則」，此為德國聯邦憲法法庭歷年裁判所發展之理論。關於溯及性法律所規
範事項，如有利於人民者，通常為憲法所不禁，此有司法院釋字第一四二號解釋可資
參照。另立法院八十四年一月十三日通過第五條第三款條文時所提附帶決議：「一、
國稅局查核贈與稅時針對贈與標的物：(一)房屋部分應以政府核定之造價為贈與金額，
(二)土地部分應以向地政機關申報之公告現值為贈與金額，以符合公平原則。二、目前
財政部有關單位處理人民遺產稅案件拖延時日，嚴重影響人民權益，應檢討改進。」
亦有準法律之效力，行政機關亦應遵守，並非無拘束力。本案贈與標地是土地，受贈
人取得贈與物為土地，而非資金，土地依遺產及贈與稅法第十條之規定，其價值計算
應按公告現值或評定價格為準；前述李前總統登輝先生以自己之資金購屋置地，再贈
與其孫女，贈與標的物與本案贈與皆為土地，但是李前總統贈與土地之計價方式係以
公告現值為評定時價，而再審原告之土地計價係以購地之資金。對於兩者相同之贈與
標地物計價有不同之租稅評定標準，造成不同之租稅負擔，顯然違反租稅公平原則，
亦不符六十二年遺產及贈與稅法之立法精神，對於財政部六十四年及六十五年相關解
釋函令亦有所違背。故八十四年一月十三日修訂公布之遺產及贈與稅法第五條第三款
增列但書係藉由溯及性法律加以整理清除，使法律適用更明確，貫徹租稅公平原則。
六、法律已作修正，贈與財產土地按公告現值計算，申報書及申報書說明亦清楚說明
土地按公告現值計算，人民按公告現值申報，卻被補稅裁罰，有違行政程序法信賴保
護原則：依司法院釋字第五二五號解釋「信賴保護原則攸關憲法上人民權利之保障，
公權力行使涉及人民信賴利益而有保護之必要者，不限於授益行政處分之撤銷或廢止
（行政程序法第一百十九條、第一百二十條及第一百二十六條參照），及行政法規之
廢止或變更亦有其適用。行政法規公布施行後，制定或發布法規之機關依法定程序予
以修改或廢止時，應兼顧規範對象信賴利益之保護。．．．其因公益之必要廢止法規
或修改內容致人民客觀上具體表現其因信賴而生之實體法上利益受損害，應採取合理
之補救措施，或訂定過渡期間之條款，俾減輕損害，方符憲法保障人民權利之意旨。
」本案再審原告於八十四年八月十一日接到再審被告通知十日內補報贈與稅，再審原
告依再審被告通知時限內依修正後遺產及贈與稅法第五條第三款及第十條規定及再審
被告所印製之贈與稅申報書及贈與稅申報書說明第七項贈與財產如何計算之規定申報
贈與土地六筆，贈與總額依土地公告現值申報二千六百萬元，一切符合法律規定，再
審原告信賴申報時法律規定及再審被告所印製申報說明。再審被告一再誤解遺產及贈
與稅法第五條第三款及第十條立法精神及六十四年及六十五年財政部解釋函令，及八
十四年一月十三日對遺產及贈與稅法第五條第三款修訂增列但書係對法律規定有不清
楚或紊亂，由立法者藉由溯及性法律加以整理清除，使法律適用更明確，再審被告錯
誤引用「實體從舊原則」，係為達稅收目的，以支付價金認定贈與額顯有未當，有違
信賴再審被告贈與稅申報書及申報書說明第七項土地按公告現值申報贈與總額，於是
申報贈與土地六筆，贈與價值二、六○○萬元，應符合申報時遺產及贈與稅法第五條
及第十條規定。惟再審被告於八十五年二月十七日處分書核定再審原告短漏報四、二
○○萬元，逃漏贈與稅補本稅一九、八六五、○○○元，罰鍰二○、一一五、○○○
元，認事用法顯有違誤。依中央法規標準法第十六條：「法規對其他法規所規定同一
事實為特別規定者，應優先適用」，本案第四條「本法所稱財產指動產及不動產．．
．」第五條第三款「以自己之資金無償為他人購置財產者，其資金，但該財產為不動
產，其不動產。」依此若購置動產應指其資金，其為不動產依第十條「對遺產及贈與
財產之計算，以贈與時之時價為準，所稱時價土地依公告土地現值或評定標準價格．
．．」另依憲法第十九條規定人民有依法律納稅義務，固係指人民有依據法律所定之
納稅主體、稅目、稅率、納稅方法及納稅期間等項而負納稅義務之意，然課人民以繳
納租稅之法律於適用時，該法律所定之事項若權利義務相關連者，本於法律適用之整
體性及權利義務之平衡，當不得任意割裂適用，此為司法院釋字第三八五號所明示。
因本案受贈人接受贈與標的並非資金而係登記其名下之土地，故應依第四條及第十條
規定土地依公告現值認定贈與總額應無疑問，依中央法規標準法第十六條、稅捐稽徵
法第一條之一規定及財政部六十四年十月二日台財稅第三七一二三號函：「個人以未
成年人名義承買土地，依法應視為對未成年人之贈與者，對該項贈與土地價值之核估
，應以該次移轉申報土地增值稅時之土地公告現值為準。」。另依本院八十五年度判
字第一九四四號判決稅捐稽徵法從新從輕規定於尚未裁罰之案件包括本稅及罰鍰均有
其適用。況八十四年一月十三日遺產及贈與稅法第五條第三款是屬於「溯及性法律」
，修法乃是對現行法律規定有不清楚或紊亂的現象，立法者藉由溯及性法律加以整理
清除，使法律適用更明確，故應無「實體從舊」原則之適用。另立法院通過第五條時
附帶決議第一點即言明「國稅局查核贈與稅時，針對贈與標的物(一)房屋部分以政府核
定之造價為贈與額，(二)土地部分應以向地政機關申報之公告現值為贈與金額，以符合
公平原則」，即有本法通過後第五條第三款追溯適用之意旨。立法院修法通過時之附
帶決議，有準法律效力，行政機關應遵行。八、另罰鍰部分：依司法院釋字第二七五
號解釋，租稅行政罰雖不以出於故意為必要，仍須以過失為其責任條件，再審原告誠
實依申報時法律土地按公告現值申報，財政部亦有相關函釋，立法院亦作溯及性法律
規範及附帶決議，再審原告應無過失責任，不應受行政罰處分，土地評價若有爭議，
應僅是價格調整補稅，不應裁罰：依信賴保護原則再審原告亦依當時申報書說明申報
，無過失責任。按司法院釋字第二七五號解釋：「人民違反法律上之義務而應受行政
罰之行為，法律無特別規定時，雖不以出於故意為必要，仍須以過失為其責任條件。
但應受行政罰之行為，僅須違反禁止規定或作為義務，而不以發生損害或危險為其要
件者，推定為有過失，於行為人不能舉證證明自己無過失時，即應受處罰」。本案再
審原告八十四年八月十一日被通知有遺產及贈與稅法第五條視同贈與，應於十日內申
報贈與稅，乃依法於八十四年八月二十一日申報贈與稅，申報時遺產及贈與稅法第五
條第三款：「以自己資金無償為他人購置財產者，其資金，但該財產為不動產，其不
動產。」第十條：「遺產及贈與財產之計算，以被繼承人死亡時或贈與人贈與時之時
價為準，．．．所稱時價，土地依公告土地現值或評定標準價格為準，房屋以評定標
準價格為準。」依再審被告印製之贈與稅申報書及申報說明書第七項贈與財產之計算
，土地按公告現值申報贈與財產土地六筆，贈與財產價值依公告現值申報二千六百萬
元，應已善盡法律規定之申報責任。再審被告審查時以實體從舊原則，認為應按贈與
時法律「以自己之資金，無償為他人購置財產者，其資金。」捨六十二年遺產及贈與
稅法之立法精神及財政部六十四年十月二日台財稅第三七一二三號函及六十五年三月
五日台財稅第三一三八一號函釋贈與財產計算土地應按第十條規定以公告現值為準，
而認定，應以購置資金，認為再審被告短漏報贈與額四千二百萬元，補稅裁罰，再審
原告認為再審被告認事用法顯有違誤，按八十四年一月十三日遺產及贈與稅法第五條
第三款修訂經總統命令公布，從立法院審議過程及所作附帶決議，增列後段「但該財
產為不動產者其不動產。」係屬「溯及性法律」概念，此概念係指立法院對法律規定
不清楚或紊亂由立法者藉由溯及性法律加以整理、清除，使法律適用更明確，而非法
律論點之新創設，故無法律不追溯既往及實體從舊，程序從新原則之通用，此一論點
由德國聯邦憲政法院裁判所發展出之理論。立法院之附帶決議：國稅局查核贈與稅時
針對贈與標的物，土地部分應以向地政機關申報之公告現值為贈與金額，以符公平原
則。」立法院之附帶決議，應具準法律效力，行政機關應遵循。此一決議亦具溯及性
法律效力，因而再審被告以實體從舊原則認定應依購置資金補稅裁罰，顯有違誤，此
溯及性法律概念有我國司法院釋字第一四二號解釋可資參照。故再審被告依申報時法
律及再審被告所設計贈與稅申報書及申報說明書，土地按公告現值申報，應無故意逃
漏，亦無過失責任，依司法院釋字第二七五號解釋，應予免受行政罰之處罰。另再審
被告已依申報時遺產及贈與稅法第五條第三款及第十條規定清楚申報贈與此六筆土地
，其價值土地究係按公告現值或支付價金評價，其係估價認定問題，依財政部六十三
年十一月九日台財稅第三八二二八號函規定：「遺贈稅法第四十五條所規定漏報或短
報，指漏報或短報應申報之遺產或贈與財產而言，本案贈與人申報之土地價值低於公
告現值係屬價格高低估價問題，其申報縱屬偏低，稽徵機關應根據課稅資料調整不應
視為短報贈與財產，自無該條規定送罰之適用」。故本案係估價認定爭議，依上開函
釋應無逃漏處罰問題。稅捐稽徵法第四十八條之三「納稅義務人違反本法或稅法之規
定適用裁處時之法律。但裁處前之法律有利於納稅義務人者，適用最有利於納稅義務
人之法律。」本案適用爭議之遺產及贈與稅法第五條第三款已於八十四年一月十三日
修法經總統命令公布作明確規定，再審原告依申報時法律，按公告現值申報，依稅捐
稽徵法第四十八條之三「從新從輕原則」，對未確定案件應予免罰，依司法院釋字第
二七五號、稅捐稽徵法第四十八條之三及本院八十五年度判字第二八六二號判決精神
，請廢棄原判決並撤銷原處分及訴願決定等語。
再審被告答辯意旨略謂：一、本稅部分：(一)按「凡經常居住中華民國境內之中華民國
國民，就其在中華民國境內或境外之財產為贈與者，應依本法規定，課徵贈與稅。」
為遺產及贈與稅法第三條第一項所明定。次按「財產之移動，具有左列各款情形之一
者，以贈與論，依本法規定，課徵贈與稅．．．三、以自己之資金，無償為他人購置
財產者，其資金。」為同法第五條第三款所明定；另按「法規明定自公布或發布之日
起施行者，自公布或發布之日起算至第三日起發生效力」為中央法規標準法第十三條
所明定。(二)本件再審原告於八十年間出售坐落其所有臺中市○○區○○段三八一地號
土地，收取價金計一○六、一七七、五○○元，其中九○、○○○、○○○元分別以
其本人及配偶陳張好、子陳永芳名義存放定期存款，再於八十一年間提款六八、○○
○、○○○元為其子陳永芳、陳永宗購置坐落臺中市○○區○○段七一二、七一三、
七一四、七一五、七三二及七三三地號等六筆土地，涉及應以贈與論情事，經查再審
原告出售土地收受款項及陳永宗、陳永芳承購系爭土地支付價款之資金流程，均經再
審原告於復查申請書及補充說明書中所自承，並取具承買人林樹琳之筆錄、出售人黃
添旺等六人之說明書、臺中七信文心分社第二八四三一○號函、臺中十一信何厝分社
現金收支傳票、取款條、臺灣省合作金庫支票影本、定期存單、買賣土地合約書、付
款簽收紀錄等資料影本附原處分卷可稽，是本案事證至為明確，至再審原告復查時所
稱陳永宗、陳永芳購買六筆土地，除陳永芳自有資金及受贈資金外，係由其暫行墊付
，其子已陸續償還墊付之款項等情，經查核結果所稱償還借款之資金來源為再審原告
以其子名義存放定期存款之利息，且還款日期均在調查基準日之後，顯係臨訟補證，
尚難採據，從而再審被告依查得資料核定贈與額六八、○○○、○○○元並無不合，
復查後予以駁回，並經訴願決定、臺中高等行政法院判決及本院判決，均遞予維持。
(三)本件再審原告於八十一年間以自有資金六八、○○○、○○○元為其子陳永宗、陳
永芳購置土地，為再審原告所不爭，惟主張應以該土地之公告現值計算贈與財產之價
值，經查依行為時遺產及贈與稅法第五條第三款規定：「三、以自己之資金，無償為
他人購置財產者，其資金。」，該贈與標的為「資金」，非所購置之土地，並無遺產
及贈與稅法第十條估價原則之適用；次查該法條雖於八十四年一月十三日修正增訂但
書規定，惟未明文規定得追溯適用，依首揭中央法規標準法第十三條規定，應自同年
月十五日起生效，則依實體從舊之法律適用原則，本件贈與行為既發生於八十一年間
，自無適用修正後規定之餘地，是再審被告依行為時之法令，以其出資額核定為再審
原告之贈與額補徵贈與稅，並無不合；至於再審原告所提出立法院院會關於修改上開
法律條款之紀錄，僅能做為修正後條文之立法參考資料，而各立法委員對於修正前法
律條文之解讀，並無拘束力，非可逕行援用。又再審原告主張依增訂稅捐稽徵法第四
十八條之三從新從輕原則，應適用修正後遺產及贈與稅法第五條第三款但書規定乙節
，查本院八十六年一月份庭長評事聯席會議決議略以：此觀該法條明定「納稅義務人
違反本法或稅法之規定」（租稅負擔之核定，無此問題），作為適用該法條之前提要
件，以及立法理由明「．．．行政法上的『實體從舊』原則，其目的是要確定法律
關係，」「所以納稅義務人對於租稅負擔，不能用『從新從輕』原則」自明，是稅捐
稽徵法第四十八條之三依從新從輕原則，僅適用於違反作為或不作為義務而裁處之行
政罰，如罰鍰金額或倍數修正之情形，尚不及於除此以外之事項，課徵本稅有關之法
律規定或漏稅額之計算等，雖於行為後法律經修正，本稅及據以科處之行政罰所涉及
之漏稅額計算，如免稅額、扣除額、稅率等，均適用行為時法律，是再審原告主張依
從新從輕原則以土地公告現值計算贈與額，委不足採。二、罰鍰部分：(一)按「除第二
十條規定之贈與外，贈與人在一年內贈與他人之財產總值超過贈與稅免稅額時，應於
超過免稅額之贈與行為發生後三十日內，向主管稽徵機關依本法規定辦理贈與稅申報
。」「納稅義務人違反第二十三條或第二十四條之規定，未依限辦理遺產稅或贈與稅
申報者，按核定應納稅額加處一倍至二倍之罰鍰．．．。」及「納稅義務人對依本法
規定，應申報之遺產或贈與財產，已依本法規定申報而有漏報或短報情事者，應按所
漏稅額處以一倍至二倍之罰鍰。」為遺產及贈與稅法第二十四條、四十四條及四十五
條所明定。(二)本件再審原告於八十年間出售其所有坐落臺中市○○區○○段三八一地
號土地，收取價金計一○六、一七七、五○○元，其中九○、○○○、○○○元分別
以其本人及配偶陳張好、子陳永芳名義存放定期存款，再於八十一年間提款六八、○
○○、○○○元為其子陳永芳、陳永宗購置坐落臺中市○○區○○段七一二地號等六
筆土地，核屬遺產及贈與稅法第五條第三款規定，以贈與論案件，並依規定通知補報
贈與稅，再審原告雖依限申報，惟僅申報贈與金額二六、○○○、○○○元，尚短報
贈與金額四二、○○○、○○○元，短漏贈與稅一九、八六五、○○○元；另再審原
告於八十一年十月十九日將其存款五○○、○○○元轉存其子陳永芳定期存款名下，
已超過當年度贈與稅免稅額，而未依遺產及贈與稅法第二十四條規定於贈與行為發生
後三十日內辦理贈與稅申報，短漏贈與稅二五○、○○○元，經再審被告審理違章成
立，共核處罰鍰二○、一一五、○○○元；再審原告不服，併同本稅提起復查，經查
本件漏報贈與事實已論述如前，原核定並無不合，復查後乃併予維持。(三)本件再審原
告於八十一年間以自有資金六八、○○○、○○○元為其子陳永宗、陳永芳購置土地
，涉及遺產及贈與稅法第五條第三款規定贈與情事，再審被告於八十四年八月十一日
中區國稅二字第八四○○五二五七八號函通知再審原告依限補報贈與稅，再審原告於
八十四年八月二十一日補報贈與額為二六、○○○、○○○元，雖主張其係以該等土
地之公告現值申報，惟查依行為時遺產及贈與稅法第五條第三款規定：「三、以自己
之資金，無償為他人購置財產者，其資金。」，該贈與標的為「資金」，非所購置之
土地，並無遺產及贈與稅法第十條估價原則之適用，且上開法條修正係屬贈與物價值
認定之變更，並非罰鍰金額或倍數之修正，參諸本院八十六年一月份庭長評事聯席會
議決議，仍應適用行為時即修正前之遺產及贈與稅法。是本件於裁處時裁罰之法律並
無變更，即無稅捐稽徵法第四十八條之三規定之適用，依行為時法令該部分贈與額應
為出資額六八、○○○、○○○元，則再審原告既有短報贈與稅之事實，從而再審被
告依前揭規定按所漏稅額處一倍罰鍰，並無不合。三、請駁回再審之訴等語。
    理  由
按行政法院當事人對本院之判決提起再審之訴，必須該判決具有行政訴訟法第二百七
十三條第一項所列各款情形之一者，始得為之。而該項第一款所謂適用法規顯有錯誤
者，係指原判決所適用之法規與該案應適用之現行法規相違背或與解釋、判例有所牴
觸者而言。至於法律上見解歧異，再審原告對之縱有爭執，要難謂為適用法規顯有錯
誤，而據為再審之理由。本件再審原告因贈與稅事件，不服本院九十一年度判字第一
七○六號判決，主張原判決有行政訴訟法第二百七十三條第一項第一款，提起再審之
訴。經查原判決係以：「一、關於系爭贈與額部分：按「凡經常居住中華民國境內之
中華民國國民，就其在中華民國境內或境外之財產為贈與者，應依本法規定，課徵贈
與稅。」又以自己之資金，無償為他人購置財產者，其資金以贈與論，行為時遺產及
贈與稅法第三條第一項及第五條第三款前段分別有明文規定。本件上訴人（即再審原
告，以下同）於八十年間出售其所有坐落臺中市○○區○○段三八一地號土地，取得
價金計一○六、一七七、五○○元，其中九○、○○○、○○○元分別以其本人及配
偶陳張好、子陳永芳名義存放定期存款，再於八十一年間以其子女之名義購置坐落臺
中市○○區○○段七一二、七一三、七一四、七一五、七三二及七三三地號等六筆土
地，總價款七七、七一三、九一三元，其中六千八百萬元係由上開上訴人售地款轉出
支付，有承買人林樹琳之筆錄、出售人黃添旺等六人之說明書、臺中市第七信用合作
社文心分社第二八四三一○號函、臺中市第十一信用合作社何厝分社現金收支傳票、
取款條、臺灣省合作金庫支票影本、定期存單、買賣土地合約書、付款簽收紀錄等資
料影本附原處分卷可稽，上訴人對於其以自有資金六八、○○○、○○○元為其子陳
永宗、陳永芳購置前述六筆土地乙節並不爭執，自堪採憑。雖主張應以該土地之公告
現值計算贈與財產之價值等語。惟按行為時（即八十四年一月十三日修正前）之遺產
及贈與稅法第五條第三款規定：『以自己之資金，無償為他人購置財產者，其資金（
以贈與論，應依法課徵贈與稅）。』同法第十條規定：贈與財產之計價，以贈與人贈
與之時價為準。所稱之時價，土地以公告現值或評定標準價格為準。前者明文規定該
贈與標的為「資金」，非所購置之土地；後者則規定贈與之標的物如為土地時，以公
告現值為準，依文義解釋，應限於直接以土地贈與之情形。查本件買受六筆土地之契
約係以陳永宗之名義訂立，而登記陳永宗、陳永芳共有，應有部分各二分之一，有不
動產買賣契約書及土地抵押權設定契約書附財政部訴願卷可按，是以上訴人並非購置
土地後再贈與其子，核與上開第十條第三項規定之情形不同，自難援用。上訴人又主
張依財政部六十五年三月五日台財稅第三一三八一號函及財政部六十四年十月二日台
財稅第三七一二三號函意旨，認贈與土地價值之核估按公告現值計算。惟前函係專指
直接「贈與」土地之情形，後者雖謂：「個人以未成年人名義承買土地，依法應視為
對未成年人之贈與，對該項贈與土地價值之核估，應以該次移轉申報土地增值稅時之
土地公告現值為準。．．．」，惟此一函釋並未收錄於財政部編印之遺產及贈與稅法
令彙編八十六年版內，核係個案之見解，又依財政部八十六年八月七日台財稅第八六
一○八一八七七號函文，凡未編入其內者，自八十六年九月一日起，非經重行核定，
一律不再援引適用。且上開函釋亦牴觸行為時遺產及贈與稅法第五條第三款之規定，
並無適用之餘地。至於上訴人所提出立法院院會關於修改上開法律條款之紀錄，僅能
做為修正後條文之立法參考資料，而各立法委員對於修正前法律條文之解讀，並無拘
束力，非可逕行援用。次按稅捐稽徵法第四十八條之三雖規定：「納稅義務人違反本
法或稅法之規定，適用裁處時之法律。但裁處前之法律有利於納稅義務人者，適用最
有利於納稅義務人之法律。」而遺產及贈與稅法第五條第三款，又於八十四年一月十
三日修正為：『以自己之資金，無償為他人購置財產者，其資金。但該財產產為不動
產者，其不動產。』上訴人主張依上開法律及中央法規標準法第十八條規定之從新從
輕原則，其以贈與土地之公告現值申報贈與稅並無短漏情事等語。惟中央法規標準法
第十八條所稱：『處理程序』，係指主管機關處理人民聲請許可案件而言，其處理程
序終結後，在行政救濟進行中法規有變更者，仍應適用實體從舊程序從新之原則處理
，本院七十二年度判字第一六五一號判例參照。上開遺產及贈與稅法第五條第三款係
屬實體法律之修正，上訴人贈與行為既發生於八十一年，自應適用行為時即修正前之
法律規定。又「增訂稅捐稽徵法第四十八條之三『從新從輕』之規定，應僅適用罰鍰
及其他行政罰之重新核定，而不適用以重新核課遺產稅及贈與稅之稅額，．．．」（
本院八十六年一月份庭長評事聯席會議決議參照），從而上訴人主張依從新從輕原則
以土地公告現值計算贈與額，亦不足採。查上訴人於系爭贈與稅申報書僅填載：贈與
其子陳永芳上開六筆土地持分二分之一，贈與價額二千六百萬元。其於復查申請書主
張陳永宗、陳永芳買受上開土地之資金，除陳永芳部分以其自有資金二、一三八、七
三三元及上訴人贈與之二千六百萬元支付外，餘款由上訴人及其配偶「墊付」，係屬
借貸，不能視為贈與等情。可見上訴人並未申報贈與上開土地「全部」，亦未主張二
千六百萬元係上開六筆土地之公告現值。何況上開土地八十一年之公告現值每平方公
尺均為五千元，有上訴人所提之臺中市中正地政事務所地價證明影本一紙在卷可稽，
乘以六筆土地總面積四、五四七平方公尺結果，其總值應為二二、七四○、○○○元
，亦非上訴人所申報之二千六百萬元。上訴人又稱如以八十四年之公告現值每平方公
尺六千四百元計算，總值為二九、一○○、○○○元，扣除陳永芳自備資金二百十三
萬元及免稅額後為二五、九七○、○○○元，故申報二千六百萬元等情，然查上開二
千六百萬元上訴人係填載於贈與總額欄，所述「受贈人自有資金」乃無庸填載算入之
金額，而免稅額亦不應於贈總額欄內扣除，且八十一年之法定免稅額為四十五萬，並
非一百萬元，上訴人上開主張金額均屬不符，無可採信。從而，原處分依查得之資料
核定系爭贈與額六千八百萬，並無不合。二、關於罰鍰部分：按「除第二十條規定之
贈與外，贈與人在一年內贈與他人之財產總值超過贈與稅免稅額時，應於超過免稅額
之贈與行為發生後三十日內，向主管稽徵機關依本法規定辦理贈與稅申報。」「納稅
義務人違反第二十三條或第二十四條之規定，未依限辦理遺產或贈與稅申報者，按核
定應納稅額加處一倍至二倍之罰鍰．．．。」及「納稅義務人對依本法規定，應申報
之遺產或贈與財產，已依本法規定申報而有漏報或短報情事者，應按所漏稅額處以一
倍至二倍之罰鍰。」為遺產及贈與稅法第二十四條、四十四條及四十五條所明定。上
訴人於八十一年間以出售土地取得價金中之六千八百萬元為其子陳永芳、陳永宗購置
坐落臺中市○○區○○段七一二地號等六筆土地，核屬遺產及贈與稅法第五條第三款
規定，以贈與論之案件。上訴人雖於期限內補行申報贈與稅，惟僅申報二千六百萬元
，短報四千二百萬元，逃漏贈與稅一九、八六五、○○○元均如前述。另上訴人嗣於
八十一年十月十九日將其存款五十萬元轉存為其子陳永芳之定期存款，未為贈與稅之
申報，應納贈與稅二十五萬元，上訴人已於八十五年四月廿九日繳納，其對應處罰鍰
亦無異議等情，亦經上訴人於八十五年十月三十日提出補充說明書附原處分卷可考，
從而被上訴人（即再審被告，以下同）依前揭遺產及贈與稅法第四十五條、第四十四
條之規定，以上訴人八十一年逃漏贈與稅額共二○、一一五、○○○元，處以同額之
罰鍰，於法並無違誤。上訴人雖主張其已申報贈與六筆土地，所報贈與價值縱屬偏低
，亦係估價認定問題，不應處罰，且依中央法規標準法第十八條「從新從優原則」及
稅捐稽徵法第四十八條之三「從新從輕」原則，依申報時遺產及贈與稅法第四條、第
五條、第十條規定，申報贈與六筆土地，按土地公告現值二千六百萬元申報，並未逃
漏贈與稅，又上訴人並無過失，而租稅行政罰以過失為責任要件，業經司法院釋字第
二七五號解釋在案，應予免罰等語。然中央法規標準法第十八條之規定，係指主管機
關處理人民聲請許可案件而言，不及於處理程序終結後之行政救濟程序已如前述，本
件無其適用。至關於稅捐稽徵法第四十八條之三之適用，本院八十六年四月份庭長評
事會議曾決議：「稅捐稽徵法第四十八條之三從新從輕原則僅適用於違反作為或不作
為義務而裁處之行政罰，如罰鍰金額或倍數修正之情形，尚不及於除此以外之事項。
課徵本稅有關之法律規定或漏稅額之計算等，雖於行為後法律經修正，本稅及據以科
處之行政罰所涉及之漏稅額計算，如免稅額、扣除額、稅率等，均適用行為時法律。
」本件遺產及贈與稅法第五條已增訂但書規定：以自己之資金，無償為他人購置不動
產者，其不動產以贈與論。故如購置土地，則依同法第十條之規定，以土地公告現值
為其贈與價額。經核上開修正係屬贈與物價值認定之變更，並非罰鍰金額或倍數之修
正，參諸前揭決議，仍應適用行為時即修正前之遺產及贈與稅法。又應受行政罰之行
為，僅須違反作為義務，而不以發生損害或危險為要件者，推定為有過失，行為人不
能舉證證明自己無過失，即應受處罰，司法院釋字第二七五號解釋甚明，本件上訴人
未能證明其無過失，被上訴人查獲上訴人漏報系爭贈與稅後，曾限期通知上訴人補報
，並於通知函列明贈與財產之明細供參，即：「八十一年三月六日出資六八○○萬，
無償為陳永宗、陳永芳二人購置臺中市○○區○○段七一二、七一三、七一四、七一
五、七三二及七三三地號等六筆土地。」上訴人未據實申報，非僅過失而已，其主張
免罰自無可採。原審因認本件視為贈與部分，被上訴人核定上訴人短報贈與額四千二
百萬元，逃漏贈與稅一九、八六五、○○○元；又其同年度另贈予陳永芳五十萬元未
申報，逃漏贈與稅二十五萬元，共逃漏二○、一一五、○○○元，被上訴人以上訴人
出資額核定其贈與額補徵贈與稅，並依前開規定，處以一倍罰鍰，經核均無違誤，訴
願決定予以維持，亦無不合，判決駁回上訴人在原審之訴，核無違誤。上訴意旨，仍
執前詞，指摘原判決違誤，求為廢棄，其上訴為無理由，應予駁回。」等語作為判決
理由，經核原判決所適用之法規與該案應適用之現行法規並無相違背，與解釋、判例
亦無相牴觸之情形，再審原告主張本件應適用八十四年一月十三日修正之遺產及贈與
稅法第五條第三款等規定免予補稅科罰之主張既經本院原判決詳予剖析論駁，甚為明
確，再審起訴意旨，至多僅能視為法律上見解之歧異，再審原告對之縱有爭執，要難
謂為適用法規錯誤，而據為再審之理由，從而本件再審起訴意旨，顯難認為有再審理
由，應予駁回。
據上論結，本件再審之訴為無理由，爰依行政訴訟法第二百七十八條第二項、第九十
八條第三項前段，判決如主文。
中    華    民    國    九十二      年      十二      月      四        日
                    最 高 行 政 法 院  第 二 庭
                                審 判 長 法  官      陳  石  獅
                                         法  官      黃  璽  君
                                         法  官      姜  仁  脩
                                         法  官      高  啟  燦
                                         法  官      黃  合  文
右  正  本  證  明  與  原  本  無  異
                                         法院書記官  張  雅  琴
中    華    民    國    九十二      年      十二      月      十九      日


司法院資訊處製作；財團法人民間司法改革基金會備份。
